【裁判字號】    95,上易,666
【裁判日期】    950726
【裁判案由】    妨害名譽
【裁判全文】
臺灣高等法院臺中分院刑事判決         95年度上易字第666號
上  訴  人  臺灣苗栗地方法院檢察署檢察官
被      告  甲○○
上列上訴人因妨害名譽案件，不服臺灣苗栗地方法院中華民國95
年3月28日第一審判決 （95年度易字第29號，起訴案號：臺灣苗
栗地方法院檢察署94年度他字第205號 ），提起上訴，本院判決
如下：
    主  文
原判決撤銷。
甲○○公然侮辱人，處拘役伍拾日，如易科罰金，以參佰元折算
壹日。
    事  實
一、緣甲○○自民國（下同）93年7 月17日起，陸續在乙○○（
    起訴書誤為黃玉珍）位於苗栗縣竹南鎮崎頂里11鄰清天泉9
    之7 號住處對面，由甲○○耕作之土地上，燃燒雜草等廢棄
    物，造成附近空氣品質不佳，乙○○不堪其擾，經多次交涉
    要求改善未果，乙○○遂具狀向台灣苗栗地方法院檢察署提
    出公共危險罪告訴，惟甲○○仍置之不理。嗣甲○○於94年
    4 月30日下午4 時許，在其苗栗縣竹南鎮崎頂里11鄰清天泉
    9 號住處，燃燒不明之廢棄物，引發惡臭，乙○○復前往理
    論，詎甲○○竟基於公然侮辱之犯意，在上址以「妳是眾人
    騎」、「幹妳娘的老雞巴」、「妳混蛋」等穢語辱罵乙○○
    （起訴書誤載為黃玉珍），足以生損害於乙○○（起訴書誤
    載為黃玉珍）之名譽。
二、案經乙○○（起訴書誤載為黃玉珍）訴由台灣苗栗地方法院
    檢察署檢察官偵查後聲請簡易判決處刑。
    理  由
一、上開事實，業據被告甲○○於檢察官偵查中（參見94年度他
    字第205號偵查卷第61頁、第62頁）及原審法院審理時坦承
    不諱，核與告訴人乙○○向檢察官指訴之情節大致相符，並
    有告訴人乙○○提出之錄音帶1捲及譯文內容在卷可稽，而
    該錄音帶經檢察官勘驗結果，與譯文內容相符，被告甲○○
    亦承認確係其聲音（同上偵查卷第61頁）。是被告甲○○之
    自白，與事實相符。事證明確，被告甲○○上開之犯行，洵
    堪認定，應依法論科。
二、核被告甲○○所為，係犯刑法第309 條第1 項之公然侮辱罪
    原審論罪科刑固非無見，惟查被告甲○○擅自焚燒廢棄物，
    造成附近空氣污染，罔顧公德心，經告訴人勸阻聽，反以不
    堪入耳之言語辱罵告訴人，造成告訴人名譽受損，檢察官上
    訴意旨以原判決量刑過輕，據以指摘原判決不當，為有理由
    。又查我國刑法業以中華民國九十四年二月二日總統華總一
    義字第09400014901號令修正公布第1～3、5、10、11、15、
    16、19、25～27、第四章章名、28～31、33～38、40～42、
    46、47、49、51、55、57～59、61～65、67、68、74～80、
    83～90、91-1、93、96、98、99、157、182、220、2 22、
    225、229-1、231、231-1、296-1、297、315-1、315-2、
    316、34 1、343條條文；增訂第40-1、75-1條條文；刪除第
    56、81、94、97、267、322、327、331、340、345、350條
    條文；並自九十五年七月一日施行。被告行為後，其應適用
    之相關法律已有變更，茲就與本案適用有關之條文，比較說
    明如下：
  (一)法定刑中罰金刑部分：
    刑法第三十三條第五款業經修正公布，修正後刑法第三十三
    條第五款規定「罰金：新臺幣一千元以上，以百元計算之」
    ，與修正前刑法第三十三條第五款規定「罰金：（銀元）一
    元以上」不同。比較新舊法結果，以修正前即行為時法較有
    利於被告，故依刑法第二條第一項前段規定，本案關於刑法
    第三百零九條第一項之法定刑罰金部分，自應適用行為時之
    法律即修正前刑法第三十三條第五款規定決定其罰金部分之
    法定刑。
  (二)法定刑中罰金刑提高標準之新舊法適用：
    被告行為後，刑法施行法第一條之一於九十五年六月十四日
    經以華總一義字第09500085181 號令修正公布增訂。修正增
    訂之刑法施行法第一條之一規定「中華民國九十四年一月七
    日刑法修正施行後（按指九十五年七月一日），刑法分則編
    所定罰金之貨幣單位為新台幣。九十四年一月七日刑法修正
    時，刑法分則編未修正之條文定有罰金刑者，自九十四年一
    月七日刑法修正施行後，就其所定數額提高為三十倍。但七
    十二年六月二十六日到九十四年一月七日新增或修正之條文
    ，就其所定數額提高為三倍」。而本件被告所犯刑法第三百
    零九條第一項公然侮辱罪之法定刑有罰金刑（銀元一千元以
    下），且為刑法分則編未修正之條文而定有罰金刑者；於刑
    法施行法第一條之一修正增訂前，其貨幣單位為銀元，罰金
    刑之提高標準應適用罰金罰鍰提高標準條例第一條之規定「
    依法律應處罰金、罰鍰者，就其原定數額得提高為二倍至十
    倍。」而再依現行法規所定貨幣單位折算新臺幣條例第二條
    規定「現行法規所定金額之貨幣單位為圓、銀元或元者，以
    新臺幣元之三倍折算之。」如換算為新台幣，則刑法第三百
    零九條第一項法定刑罰金刑部分，應為罰金新台幣玖仟元以
    下（300元乘10乘3）。如適用刑法施行法第一條之一規定提
    高30倍，亦為新台幣玖仟元以下（300元乘30）。比較新舊
    法適用之結果，其關於法定刑為罰金部分之提高標準，新舊
    法均無不利之情形，故依刑法第二條第一項前段規定，本案
    關於刑法第三百零九條第一項之法定刑罰金提高標準部分，
    自應適用行為時之法律即罰金罰鍰提高標準條例第一條及現
    行法規所定貨幣單位折算新臺幣條例第二條之規定。
  (三)又被告行為後，罰金罰鍰提高標準條例第二條業已刪除，而
    刑法第四十一條第一項前段關於易科罰金之折算標準已由舊
    法之銀元一百元、二百元、三百元修正為新台幣一千元、二
    千元、三千元，因屬科刑規範事項之變更，其折算標準為裁
    判時所應諭知，自有就新舊法規定比較之必要。又依修正之
    刑法施行法第三條之一第三項規定得易科罰金，且參照最高
    法院八十四年度臺非字第四五二號裁判意旨，本件之折算標
    準，經比較新舊法結果，以被告行為時之舊法較為有利於被
    告，是依刑法第二條第一項前段之規定，應適用被告行為時
    之舊法即依修正前刑法第四十一條第一項前段、修正前罰金
    罰鍰提高標準條例第二條之規定，諭知以銀元三百元折算一
    日為易科罰金之折算標準，原審法院未及比較適用均有未洽
    ，原判決既有上述可議之處，即屬無可維持，應由本院將原
    判決撤銷改判，爰審酌被告甲○○擅自焚燒廢棄物，造成附
    近空氣污染，罔顧公德心，不聽告訴人勸阻，反以穢語辱罵
    ，造成告訴人名譽受損，惟念其犯後能坦白承認等一切情狀
    ，量處如主文第二項所示之刑，並諭知易科罰金之折算標準
    ，以資懲儆。
三、至告訴人乙○○對被告甲○○另提起之刑法第305 條恐嚇危
    害安全罪、同法第175 條第3 項放火燒燬現供人使用住宅未
    遂罪，起訴書雖均認為因犯罪嫌疑不足，不另為不起訴處分
    ，然上開2 罪，與公然侮辱罪部分，實際上係犯意各別之數
    罪，與起訴有罪部分，無從發生牽連犯之裁判上1 罪關係，
    檢察官如認為被告甲○○涉犯之恐嚇危害安全、放火燒燬現
    供人使用住宅未遂罪，確均係犯罪嫌疑不足，應另為不起訴
    處分，使告訴人乙○○能有聲請再議之機會，以符法制，復
    此敘明。
四、被告經合法傳喚，無正當理由不到庭，爰不待其陳述逕行判
    決。
據上論斷，應依刑事訴訟法第369條第1項前段、第364條、第371
條、第299條第1項前段，刑法第2條第1項、第309條第1項、第41
條第1項前段，罰金罰鍰提高標準條例第1條前段、第2條，現行
法規所定貨幣單位折算新臺幣條例第2條，判決如主文。
本案經檢察官丙○○到庭執行職務
中    華    民    國    95    年    7    月    26     日
            刑事第四庭  審判長法  官  洪  耀  宗
                              法  官  江  德  千
                              法  官  劉  登  俊
上列正本證明與原本無異。
不得上訴。
                              書記官  籃  營  昌
中    華    民    國    95    年  7    月    27       日
附記論罪之法條全文：
中華民國刑法第309條
(公然侮辱罪)
公然侮辱人者，處拘役或 300 元以下罰金。
以強暴犯前項之罪者，處 1 年以下有期徒刑、拘役或 500 元以
下罰金。
                                                      Ａ


司法院資訊處製作；財團法人民間司法改革基金會備份。
